【裁判字號】    98,易,1478
【裁判日期】    980831
【裁判案由】    詐欺
【裁判全文】
臺灣臺北地方法院刑事判決              98年度易字第1478號
公  訴  人  臺灣臺北地方法院檢查署檢察官
被      告  乙○○
                      樓
上列被告因詐欺案件，經檢察官提起公訴（98年度偵字第7377號）
，本院判決如下：
    主  文
乙○○幫助共同意圖為自己不法之所有，以詐術使人將本人之物
交付，處有期徒刑柒月。
    事  實
一、乙○○明知社會上詐騙案件層出不窮，並可預見將自己之銀
    行帳戶存摺、金融卡及密碼提供他人使用，恐遭利用作為人
    頭帳戶，作為詐欺集團匯款之用。詎其基於幫助他人詐欺取
    財之未必故意，於民國97年11月、12月初某日間，在不詳地
    點，將所有之第一商業銀行吉林簡易型分行（下稱一銀吉林
    分行、址設臺北市○○○路○段99號）帳號第00000000000
    號帳戶（下稱上開一銀吉林分行帳戶）之存摺、提款卡與密
    碼交付詐欺集團所屬之不詳成員。而詐騙集團成員在取得乙○○上開一銀吉林分行帳戶存摺等物後，即由不詳成員，基
    於意圖為自己不法所有之犯意，先於97年12月5日19時，打
    電話中予丙○○，在電話中，詐騙集團成員向丙○○冒稱係
    東森購物之員工，並佯稱：取貨時付款方式誤填為自動匯款
    或扣款錯誤，必須至自動櫃員機更正等語，使丙○○陷於錯
    誤，遂依指示，持金融卡先自某自動櫃員機提出所有之新臺
    幣（下同）10萬元現金，再於同日20時59分、21時3分、21
    時5分許，以現金存款方式，在自動櫃員機上操作將該10萬
    元現金，分3次存入乙○○所有上開一銀吉林分行帳戶內。
    該詐騙集團復於97年12月5日22時25分，以同一手法，打電
    話予甲○○，向其佯稱係東森購物員工，取貨時付款方式誤
    填為自動匯款或扣款錯誤，必須至自動櫃員機更正等語，使
    甲○○陷於錯誤，亦依指示，於同日晚間至翌日凌晨間，持
    金融卡自某自動櫃員機提出所有之15萬9977元現金，再依該
    詐騙集團指示分別以現金存入之方式在自動櫃員機上操該集
    團所指定之帳戶，其中一筆9萬8000元，於97年12月6日1時
    20 分許存入乙○○所有上開一銀吉林以分行帳戶內。該集
    團成員並於丙○○、甲○○匯款後旋即將之提領一空。俟丙○○與甲○○發現有異，報警後由警方循線查知上情。
二、案經臺北市政府警察局中山分局報告臺灣臺北地方法院檢查
    署檢察官偵查起訴。
    理  由
一、本件認定事實所引用之本件卷內所有人證、文書證據暨物證
    ，並無證據證明係公務員違背法定程序所取得，被告及其辯
    護人於本院審理時迄至言詞辯論終結時止，亦均未提出異議
    ，故均得引為本案證據，合先說明。
二、訊據被告乙○○對其所有上開一銀吉林分行帳戶遭詐騙集團
    使用致被害人丙○○、甲○○分別存入10萬元、9萬8000元
    而受詐騙之事實，固不爭執，惟矢口否認有幫助詐欺犯行，
    辯稱：所有之一銀吉林分行帳戶之存摺、提款卡是放在包包
    內，坐計程車回家時不小心在車上遺失的，沒有交給他人使
    用云云。
三、經查：
  (一)被害人丙○○、甲○○因受詐欺集團之詐騙，於上開時間依
    詐欺集團成員之指示，先以提款卡自提領現金，再分別於97
    年12月5日晚間、97年12月6日凌晨在提款機以金融卡操作將
    現金存入被告所有之前開一銀吉林分行帳戶內之事實，為被
    告所不爭執，並經證人即被害人丙○○、甲○○於警詢時證
    述屬實（見偵卷第9頁、51頁）。且有一銀吉林分行98年6
    月2日 (98)一吉林字第61號函文暨所附之被告所有上開帳戶
    之開戶資料、88年3月26日至97年12月31日之存款交易明細1
    份（見本院卷第16-56頁）、被害人丙○○所提出之自動櫃
    員機交易明細單3紙（見偵卷第13頁）、被害人甲○○所提
    出之自動櫃員機交易明細單1紙（見偵卷第45頁）、台中縣
    政府警察局豐原分局豐原派出所受理詐騙帳戶通報警示簡便
    格式表、同派出所受理各類案件紀錄表、台北縣政府警察局
    海山分局埔墘派出所呈報單等件在卷可稽。而依卷附之被告
    所有上開一銀吉林分行帳戶之存摺明細資料以觀，被害人丙○○、甲○○所存入上開被告帳戶之款項，均於當日數分鐘
    內遭人悉數以金融卡提領一空，顯見上開被告帳戶確遭人利
    用供詐騙被害人款項。是被害人丙○○、甲○○確係遭詐騙
    集團詐騙始依指示將所有之上開現金存入被告之一銀吉林分
    行帳戶內，此部分事實堪以認定。
  (二)被告雖一再辯稱係在計程車上遺失存摺及金融卡，沒有交付
    他人或詐騙集團使用，後來才發現遺失，就去銀行辦手續，
    而且有主動去警察局作筆錄云云。惟查：依被告於警詢及本
    院審理時所陳，其係貿易商，因為要與客戶確認貨款匯入之
    銀行帳號，才於97年11月30日將存摺及金融卡帶在身上，後
    來在回家途中將放置有存摺、金融卡及PDA之小包包遺失在
    計程車上，於12月11日才發現云云（見偵查卷第48頁、本院
    卷第75頁正面、背面）。惟依被告所述，其僅是要告知客戶
    匯款之帳號，衡情只將帳號抄存即可，並無將存摺、金融卡
    及金融卡密碼等帳戶重要資料隨身攜帶之必要；再依被告所
    辯其尚有一併遺失PDA，PDA經常使用，其中並記載有其客戶
    資料、朋友電話及行程表等語（見本院卷第75頁正面），焉
    有於十餘日後才發現隨身重要之電腦記事簿遺失不見之可能
    ，被告上開所辯有諸多矛盾，本院自難採信。再依卷院之被
    告上開帳戶自88年3月26日至97年12月31日之存款交易明細
    以觀，被告所有之該帳戶自94年6月以後即鮮少使用，於97
    年9月5日僅節餘674元，於97年10月3日再提領存款600元，
    至97年12月5日被害人丙○○存款以前則均無任何交易記錄
    （見本院卷第54、55頁），顯然該帳戶並非被告所習用之帳
    戶，其所辯稱要使用供客戶匯款云云，亦有可疑。再被告於
    警詢及本院審理時對客戶要匯入貨款一情均言之鑿鑿，並辯
    稱後來有借用友人帳戶供客戶匯入貨款7萬元云云，惟本院
    質以客戶為何人？買賣資料何在？借用何友人帳戶？實際匯
    款資料何在？等各節，經本院於庭訊時多次確認，被告均以
    不方便、牽涉個人隱私為由，拒絕提出任何證據供本院調查
    （見本院卷第60頁正面、背面、第63頁背面、第74頁背面）
    。惟依被告所陳，其係貿易商，且買賣貨款僅7萬元，並非
    不可告人之事，且向他人借用帳戶為正當使用，亦為極普通
    之事，並無任何隱私可言，被告以此藉口拒絕提出任何相關
    證據，當係託詞，所辯上情，自難信實。雖然被告於訴訟程
    序上無自證無罪之義務，惟被告所有上開帳戶確實有供詐騙
    集團使用向被害人詐騙款項得逞，被告亦因此而經檢察官起
    訴在案，衡情一般人在此種情形下當會提出有利於自己之證
    據為自己辯解，被告竟無故一再拒絕提出對自己有利之證據
    ，違反常情至極。再參以被告所辯各節有如前述之諸多矛盾
    可指，其所辯解係為供客戶匯款始將存摺、金融卡隨身攜帶
    ，後來遺失在計程車上云云，顯非事實，不足採信。
  (四)又依卷附被告之警詢筆錄，被告雖於97年12月23日主動至台
    北縣政府警察局海山分局埔墘派出所製作調查筆錄（見偵查
    卷第47-50頁）。惟依被告於本院審理時所供：「（你說你
    帳戶的資料是丟掉，有沒有去報警？）我發現不見的時候，
    先去銀行要去做補申請的動作，銀行告知我這個戶頭已經被
    凍結，我就先回家，我隔了幾天我才去海山分局埔墘派出所
    報案，警察有幫我作筆錄。是我自己去警察局的。」、「（
    為什麼從銀行離開以後，沒有馬上去報案，還過了幾天才去
    警察局？）因為我在忙，而且我要想一想我要怎麼處理，我
    大概過了兩個星期才去警察局。」、「（提示：警詢筆錄及
    97 年日曆表，97年12月11日是星期四。你在警局的時候是
    說：是97年12月11日下午，因為有一筆貨款要進來，找不到
    存摺才發現，所以去銀行，請問你是不是就是11日去銀行的
    ？）應該不是，我不是一發現不見就去銀行，應該有過了幾
    天，我現在想起來應該是前壹個星期六就是12月6日我在家
    裡發現存摺不見，到了隔週星期一上班日，我打電話去銀行
    掛失，而且有問了相關手續要怎麼辦，然後在星期四12月11
    日我才抽空到銀行去辦。」等語（見本院卷第59頁）。然現
    今詐騙集團猖獗，個人帳戶資料乃極重要文件，自應妥善保
    管，免遭不法分子利用，衡情一般人於發現自己存摺、金融
    卡連同密碼同提遺失，為求自清及免遭他人利用，當立即至
    銀行辦理相關手續才是，且各金融機構都有24小時之服務專
    線電話，即使無法立即親臨櫃台辦理，可先以電話掛失並停
    止帳戶之交易，並無任何困難可言，且為普通常識，焉有可
    能如被告所述，於發現存摺、金融卡遺失後，不立即至銀行
    辦手續，甚至其後經銀行告知其帳戶已經凍結，猶隔十餘日
    始至警局做筆錄？其所辯解之如何發現遺失及掛失之經過情
    形，顯違常情，本院自難採信。再依卷附之一銀吉林分行98
    年6月2日（98）一吉林字第61號函示稱，被告所有上開帳戶
    並無存摺與金融卡遺失補發記錄（見本院卷第16頁），益證
    被告所辯發現遺失後，97年12月6日有打電話掛失，12月11
    日有去銀行辦手續一節，並非事實。故被告雖於97年12月23
    日有主動至台北縣政府警察局海山分局埔墘派出所製作調查
    筆錄，惟如前述，被告並未依正常程序向銀行辦理相關手續
    ，且無任何正當理由，於相隔十餘日始至警局做筆錄，均不
    合常情至極，顯然其於事隔多日後主動至警察局製做筆錄之
    行為，乃係事後為掩飾自己之犯行刻意所為，自不能據此即
    為被告有利之認定。
  (五)按一般國人向金融機構開設帳戶，雖無任何法令限制，然事
    關存戶個人財產權益之保障，其與儲戶存摺、印章、金融卡
    相結合，專屬性、私密性更形提高，除非本人或與本人具密
    切之關係者，難認有何理由可自由使用私人帳戶之印鑑及金
    融卡，一般人亦均有應妥善保管前開物件，防止被他人冒用
    之認知，一旦有人刻意收集他人帳戶使用，依一般常識，極
    易判斷係隱身幕後之人基於使用別人之帳戶，躲避存提款不
    易遭人循線追查之考慮而為，自可產生與不法犯罪目的相關
    之合理懷疑。且日常生活常見不法之徒利用他人帳戶以掩人
    耳目進行之不法行為中，最常見者不外乎詐騙他人錢財，一
    般稍具知識之人，對此情形絕難諉以不知。如前所述，被告
    在意識清楚之狀態下，並非遺失上開帳戶之金融卡、密碼，
    而係交付不詳之詐騙集團成員使用，其擅將所申請開立之帳
    戶金融卡及密碼提供他人，對該帳戶之利用情形復未積極探
    查，其有容認其帳戶供他人作為詐欺犯罪時使用之未必故意
    ，亦甚灼然。
  (六)再按刑法上之幫助犯，係對於犯罪與正犯有共同之認識，而
    以幫助之意思，對於正犯資以助力，而未參與實施犯罪之行
    為者而言，最高法院88年度台上字第1270號判決意旨可資參
    照。依前述被害人之指述，其等遭詐欺過程中，未曾直接與
    被告有何接觸或聯繫，復參酌詐欺犯罪中之收受詐得款項一
    舉，固屬詐欺犯行之重要環節，然收受詐欺款項之手法多端
    ，倘由犯罪行為人親自出面收受被害人款項，固可認已屬詐
    欺犯罪構成要件之行為分擔，然如被害人係以轉帳匯款至犯
    罪行為人指定之銀行帳戶之間接方式支付款項者，客觀上實
    係由該銀行業者直接受取財物之交付，此與直接由被害人親
    手交付現款與犯罪行為人，尚屬有別。被告僅提供帳戶使被
    害人匯款之行為，充其量僅足認定係詐欺取財犯罪構成要件
    以外之幫助行為，尚難遽認與前述詐欺犯罪行為人本於共同
    犯罪之犯意聯絡，而有參與或分擔詐欺之犯行。況使用他人
    帳戶犯罪者，本欲利用他人帳戶以隱瞞自己身分而逃避檢警
    追緝，是被告雖可預知使用其帳戶者將利用其所交付之存摺
    、金融卡及密碼，供為詐欺不法犯行，然其主觀上有無將使
    用帳戶者所實施之詐欺犯行，視為己身犯行之共同犯意聯絡
    ，實非無疑。是本案既查無證據足資證明被告有共同詐欺取
    財之犯意聯絡及行為分擔，自應認被告提供帳戶之存摺、金
    融卡及密碼與不詳人士使用之犯行，僅止於幫助詐欺之犯意
    ，而為詐欺構成要件以外之行為。
  (七)綜上所述，本件事證明確，被告幫助詐欺集團成員共同詐欺
    之犯行，洵堪認定。
四、核被告所為係犯刑法第30條第1項、第339條第1項之幫助詐
    欺取財罪。又被告以幫助之意思，參與構成要件以外之行為
    ，為幫助犯，爰依刑法第30條第2項規定，依正犯之刑減輕
    之。又本件詐騙集團成員有多人撥打電話對被害人施詐、並
    出面提領款項，而有分工合作之情形，足認至少有多人共同
    施用詐術，該等詐騙集團成員應屬詐欺罪之共同正犯。爰審
    酌被告品行、提供帳戶供詐欺集團使用，助長詐騙財產犯罪
    之風氣，致本件被害人受騙而匯款，實為當今社會層出不窮
    之詐財事件所以發生之根源，造成社會互信受損，擾亂金融
    交易往來秩序，影響層面廣泛，且亦因被告提供個人帳戶，
    致使執法人員難以追查該詐騙集團之真實身分，所為實屬非
    是，且犯罪後均否認犯行，一再飾詞狡辯，態度非佳等一切
    情狀，量處如主文所示之刑。
據上論斷，應依刑事訴訟法第299條第1項前段，刑法第28條、第
339條第1項、第30條，刑法施行法第1條之一，判決如主文。
本案經檢察官蔡立文到庭執行職務
中    華    民    國    98    年    8    月    31    日
                  刑事第十五庭  審判長法  官  廖紋妤
                                      法  官  吳麗英
                                      法  官  孫惠琳
上正本證明與原本無異。
如不服本判決應於收受送達後10日內向本院提出上訴書狀，並應
敘述具體理由；其未敘述上訴理由者，應於上訴期間屆滿後20日
內向本院補提理由書（均須按他造當事人之人數附繕本）「切勿
逕送上級法院」。告訴人或被害人如對於本判決不服者，應具備
理由請求檢察官上訴，其上訴期間之計算係以檢察官收受判決正
本之日期為準。
                                      書記官  郭錦賢
中    華    民    國    98    年    8    月    31    日
中華民國刑法第339條
（普通詐欺罪）
意圖為自己或第三人不法之所有，以詐術使人將本人或第三人之
物交付者，處5年以下有期徒刑、拘役或科或併科1千元以下罰金
。
以前項方法得財產上不法之利益或使第三人得之者，亦同。
前二項之未遂犯罰之。


司法院資訊處製作；財團法人民間司法改革基金會備份。
